【裁判字號】    94,訴,1815
【裁判日期】    950721
【裁判案由】    分割共有物
【裁判全文】
臺灣臺中地方法院民事判決              94年度訴字第1815號
原      告  壬○○
            庚○○
共      同
訴訟代理人  蔡琇媛律師
複  代理人  陳佩吟律師
被      告  寅○○
            丙○○
兼上列二人
訴訟代理人  乙○○    住台中市.
被      告  丑○○    住台中縣.
            己○○    住台中縣.
兼上列二人
訴訟代理人  丁○○    住台中縣.
被      告  甲○      住台中縣.
特別代理人  辛○○    住台中縣.
被      告  辰○○○  住台中縣.
            卯○○    住台中縣.
            未○○    住台北市中正區○○○路○段82號
            戌○○    住台中市.
            申○○    住台中市.
            酉○○    住台中縣.
兼上列七人
訴訟代理人  戊○○    住台中縣.
被      告  子○      住台中縣.
            午○○    住台中縣.
兼上列二人
訴訟代理人  巳○○    住台中縣.
上列當事人間請求分割共有物事件，於民國95年7月4日言詞辯論
終結，本院判決如下：
    主      文
被告卯○○、未○○、戌○○、申○○、酉○○應就被繼承人癸○○所有坐落臺中縣石岡鄉○○○段0189地號土地，應有部分48
分之1，辦理繼承登記。
兩造共有坐落臺中縣石岡鄉○○○段0189地號土地應分割為：(一)
如附圖編號 189所示面積3367平方公尺之土地由原告壬○○取得
。(二)如附圖編號189-Ａ所示面積1394平方公尺、編號189-Ｂ所示
面積1218平方公尺等土地由原告庚○○取得。(三)如附圖編號189-
Ｃ所示面積2875平方公尺之土地由被告寅○○、丙○○、乙○○
依應有部分各3分之1共同取得。(四)如附圖編號189-Ｄ所示面積38
89平方公尺之土地由被告子○、午○○、巳○○依序按應有部分
2分之1、4分之1、4分之1共同取得。(五)如附圖編號189-Ｅ所示面
積4389平方公尺、編號189-Ｆ所示面積3449平方公尺等土地由被
告丑○○、己○○、丁○○、甲○、辰○○○、戊○○依序按應
有部分8分之1、8分之1、4分之1、4分之1、12分之1、12分之1共
同取得；另應有部分12分之 1由被告卯○○、未○○、戌○○、
申○○、酉○○公同共有取得。
訴訟費用由兩造按附表所示應有部分比例負擔。
    事實及理由
一、程序事項之說明：
  （一）被告甲○係因病而無訴訟能力之人，經本院依原告之聲
        請，選任其配偶即辛○○為被告甲○之特別代理人。
  （二）訴狀送達後，原告不得將原訴變更或追加他訴，但該訴
        訟標的對於數人必須合一確定時，追加其原非當事人之
        人為當事人者，不在此限，民事訴訟法第255條第1項第
        5 款定有明文。查共有物之分割訴訟，對於全部共有人
        必須合一確定，本件原告於訴狀送達後，追加已因繼承
        而為訟爭土地共有人之卯○○、未○○、戌○○、申○○、酉○○等 5人為被告，依前開法律規定，自屬適法
        。
二、兩造之主張：
  （一）原告起訴主張：坐落臺中縣石岡鄉○○○段0189地號，
        面積 20581平方公尺之土地為兩造共有，應有部分各如
        附表所示。系爭土地之共有人間無法達成協議分割，復
        未訂立不分割契約，且無不能分割之情事，爰請求裁判
        分割該共有之土地。又共有人癸○○已於民國87年2月7
        日死亡，被告卯○○、未○○、戌○○、申○○、酉○○等 5人為其全部繼承人，尚未辦理繼承登記，為利紛
        爭一次解決，併請求被告卯○○、未○○、戌○○、申
        ○○、酉○○等 5人就被繼承人癸○○所有系爭土地應
        有部分 48分之1，辦理繼承登記等語。並聲明：如主文
        第1項、第2項所示。
  （二）被告等人則以：同意依95年 3月22日現場指界測量使用
        現況之結果為分割。
三、下列事實為兩造所不爭執，並有土地登記謄本、戶籍謄本為
    證，並經本院會同台中縣東勢地政事務所測量人員現場測量
    無誤自堪信為真實，本院採為判決之基礎。
  （一）坐落臺中縣石岡鄉○○○段0189地號，面積 20581平方
        公尺之土地為兩造共有，應有部分各如附表所示。
  （二）兩造就系爭土地未訂立不分割之協議，亦無不能分割之
        情事，且曾經協調，惟無法達成分割之協議。
  （三）兩造同意分割系爭土地，被告寅○○、丙○○、乙○○
        3人間願意繼續保持共有；被告子○、午○○、巳○○3
        人間亦願繼續保持共有；被告丑○○、己○○、丁○○
        、甲○、辰○○○、戊○○、卯○○、未○○、戌○○
        、申○○、酉○○11人間亦願繼續保持共有。
  （四）兩造同意依95年 3月22日現場指界測量使用現況之結果
        ，分割系爭土地，現有通行之小路雖分割為個人所有，
        但分得之人願意保留供大家通行。其分割方法為：(一)如
        附圖編號 189所示面積3367平方公尺之土地由原告壬○○取得。(二)如附圖編號189-Ａ所示面積1394平方公尺、
        編號189-Ｂ所示面積1218平方公尺等土地由原告庚○○
        取得。(三)如附圖編號189-Ｃ所示面積2875平方公尺之土
        地由被告寅○○、丙○○、乙○○依應有部分各3分之1
        共同取得。(四)如附圖編號189-Ｄ所示面積3889平方公尺
        之土地由被告子○、午○○、巳○○依序按應有部分 2
        分之 1、4分之1、4分之1共同取得。(五)如附圖編號189-
        Ｅ所示面積4389平方公尺、編號189-Ｆ所示面積3449平
        方公尺等土地由被告丑○○、己○○、丁○○、甲○、
        辰○○○、戊○○依序按應有部分 8分之1、8之1、4分
        之 1、4分之1、12分之1、12分之1共同取得；另應有部
        分12分之 1由被告卯○○、未○○、戌○○、申○○、
        酉○○公同共有取得。
四、法院之判斷：
  （一）各共有人得隨時請求分割共有物，但因物之使用目的不
        能分割或契約訂有不分割之期限者，不在此限；又共有
        物之分割，依共有人協議之方法行之，分割之方法不能
        協議決定者，法院得因任何共有人之聲請，以原物分配
        於各共有人，民法第823條第 1項、第824條第1項及第2
        項第 1款分別定有明文。查系爭土地之地目為旱，使用
        分區係特定農業區，使用地類別則為農牧用地，且皆於
        89年 1月27日前即屬共有等情，有土地登記謄本在卷可
        證，是該等土地核屬農業發展條例第16條所稱之耕地，
        並符合該條例第 16條第1項但書第4款、第2項之規定，
        得分割為不超過共有人人數之宗數。本件原告主張系爭
        土地依法令及物之使用目的無不能分割之情形，兩造就
        該等土地亦無不能分割之約定，且曾不能以協議定分割
        之方法，為兩造所不爭執，自可信屬真正，則原告請求
        法院判決分割，自無不合。
  （二）分割共有物既對於物之權利有所變動，即屬處分行為之
        一種，凡因繼承於登記前已取得不動產物權者，其取得
        雖受法律之保護，不以其未經繼承登記而否認其權利，
        但繼承人如欲分割其因繼承而取得公同共有之遺產，因
        屬於處分行為，依民法第 759條規定，自非先經繼承登
        記，不得為之（最高法院68年度第13次民事庭庭推總會
        議決議(二)參照）。又共有之不動產之共有人中一人死亡
        ，他共有人請求分割共有物時，為求訴訟之經濟起見，
        可許原告就請求繼承登記及分割共有物之訴合併提起，
        即以一訴請求該死亡之共有人之繼承人辦理繼承登記並
        請求該繼承人於辦理繼承登記後，與原告及其餘共有人
        分割共有之不動產（最高法院70年度第 2次民事庭會議
        決定(二)參照）。本件原告主張系爭土地之共有人癸○○
        已於87年2月7日死亡，被告卯○○、未○○、戌○○、
        申○○、酉○○等 5人為其全部繼承人，尚未辦理繼承
        登記等事實，有戶籍謄本及土地登記謄本可憑，是原告
        請求被告卯○○、未○○、戌○○、申○○、酉○○等
        5人就被繼承人癸○○所有系爭土地應有部分48分之1，
        辦理繼承登記，依上開最高法院決議，即有理由，應予
        准許如主文第1項所示。
  （三）系爭土地為兩造所共有，應有部分各如附表所示，兩造
        就系爭土地未訂立不分割之協議，且依法令及物之使用
        目的亦無不能分割之情形，復經兩造協調，無法達成分
        割之協議等情，業如前述，是依首項之法律規定及說明
        ，原告訴請本院為系爭土地之分割，即有理由。本件兩
        造均希望原物分割，而系爭土地之面積高達 20581平方
        公尺，依原物分割，並無困難，自以原物分割為宜。又
        原物分割應審酌各共有人之意願，各共有人間有無符合
        公平之原則及整體共有人之經濟利益等因素為通盤之考
        量，以求得最合理之分割方法。查系爭土地現為共有人
        分管使用，種植果樹等作物，兩造均同意以使用現況為
        分割，且被告寅○○、丙○○、乙○○ 3人間願意繼續
        保持共有；被告子○、午○○、巳○○ 3人間亦願繼續
        保持共有；被告丑○○、己○○、丁○○、甲○、辰○○○、戊○○、卯○○、未○○、戌○○、申○○、酉
        ○○11人間亦願繼續保持共有，另現有通行之小路雖分
        割為個人所有，但分得之人皆願意保留供大家通行。是
        依如附圖經兩造現場指界所測量之結果為分割，應能符
        合各共有人之最佳利益，且其宗數不超過共有人人數，
        爰就系爭土地定分割方法如主文第2項所示。
五、因共有物分割、經界或其他性質上類似之事件涉訟，由敗訴
    當事人負擔訴訟費用顯失公平者，法院得酌量情形，命勝訴
    之當事人負擔其一部。民事訴訟法第80條之 1定有明文。查
    分割共有物之訴，係合兩造之必要共同訴訟，原、被告之間
    本可互換地位，本件原告起訴雖於法有據，但被告之應訴實
    因訴訟性質所不得不然，且被告等就分割方法曾為之爭執，
    乃為伸張或防衛其權利所必要，是以本院認由敗訴之被告負
    擔全部訴訟費用，顯失公平，應由兩造各按應有部分之比例
    分擔（詳如附表所示，其中被告卯○○、未○○、戌○○、
    申○○、酉○○等 5人本於繼承之公同共有關係所分擔之訴
    訟費用，應連帶負擔），方屬公允，爰諭知如主文第 3項所
    示。
六、結論：原告之訴為有理由，依民事訴訟法第78條、第80條之
          1、第85條第1項但書、第2項，判決如主文。
中    華    民    國    95    年    7     月    21    日
                  民事第四庭    法  官  張恩賜
以上正本係照原本作成。
如對本判決上訴，須於判決送達後20日內向本院提出上訴狀（須
附繕本）。
中    華    民    國    95    年    7     月    21    日
                                書記官  童貴三
┌──────────────────────────┐
│附表：                            94年度訴字第1815號│
├──┬─────┬──────┬──────────┤
│編號│共有人姓名│應有部分比例│備                註│
├──┼─────┼──────┼──────────┤
│ １ │壬○○    │8分之1      │                    │
├──┼─────┼──────┼──────────┤
│ ２ │庚○○    │8分之1      │                    │
├──┼─────┼──────┼──────────┤
│ ３ │寅○○    │12分之1     │                    │
├──┼─────┼──────┼──────────┤
│ ４ │丙○○    │12分之1     │                    │
├──┼─────┼──────┼──────────┤
│ ５ │乙○○    │12分之1     │                    │
├──┼─────┼──────┼──────────┤
│ ６ │丑○○    │32分之1     │                    │
├──┼─────┼──────┼──────────┤
│ ７ │己○○    │32分之1     │                    │
├──┼─────┼──────┼──────────┤
│ ８ │丁○○    │16分之1     │                    │
├──┼─────┼──────┼──────────┤
│ ９ │甲○      │16分之1     │                    │
├──┼─────┼──────┼──────────┤
│ １０ │辰○○○  │48分之1     │                    │
├──┼─────┼──────┼──────────┤
│    │          │            │已死亡，其繼承人為被│
│    │          │            │告卯○○、未○○、蔡│
│  │癸○○    │48分之1     │愛卿、申○○、酉○○│
│    │          │            │，此部分之訴訟費用由│
│    │          │            │上開5人連帶負擔。   │
├──┼─────┼──────┼──────────┤
│  │戊○○    │48分之1     │                    │
├──┼─────┼──────┼──────────┤
│  │子○      │8分之1      │                    │
├──┼─────┼──────┼──────────┤
│  │午○○    │16分之1     │                    │
├──┼─────┼──────┼──────────┤
│  │巳○○    │16分之1     │                    │
└──┴─────┴──────┴──────────┘


司法院資訊處製作；財團法人民間司法改革基金會備份。
